臺灣臺南地方法院民事判決
110年度訴字第1054號
原      告  陳連欽  
訴訟代理人  王正宏律師
            楊雨錚律師
            郭俐文律師
被      告  胡炳輝  
            胡嘉泉  
            胡嘉恩  
            劉黄寶鳳
上  一  人
訴訟代理人  劉乃綺  

被      告  魏美玉  
            陳禾芫  
            胡炳三  

            林燕    
            胡陳惠玉
            陳峙茗  
上列當事人間請求分割共有物事件，經本院於民國111年2月14日
言詞辯論終結，判決如下：
    主      文
兩造共有坐落臺南市○○區○○○段○○○○○○○地號土地，應按如附圖所
示方法分割，即：編號Ａ部分（面積四千八百平方公尺）土地，
分歸被告胡炳輝、胡炳三、胡陳惠玉共同取得，並按如附表二所
示應有部分保持共有；編號Ｂ部分（面積四千八百平方公尺）土
地，分歸原告、被告陳禾芫、陳峙茗共同取得，並按如附表三所
示應有部分保持共有；編號Ｃ部分（面積四千八百平方公尺）土
地，分歸被告胡嘉泉、胡嘉恩、魏美玉、林燕共同取得，並按如
附表四所示應有部分保持共有；編號Ｄ部分（面積四千八百平方
公尺）土地，分歸被告劉黄寶鳳取得。
訴訟費用由兩造按如附表一所示比例負擔。
    事實及理由
壹、程序方面：
    本件被告胡炳輝、胡嘉泉、胡嘉恩、魏美玉、陳禾芫、胡炳
    三、林燕、胡陳惠玉、陳峙茗經合法通知，未於言詞辯論期
    日到場，經核均無民事訴訟法第386條所列各款情形，爰依
    原告之聲請，由其一造辯論而為判決。
貳、實體方面：
一、原告主張：臺南市○○區○○段00000地號（面積19,200平方公
    尺）土地（下稱系爭土地）為兩造所共有，應有部分如附表
    一所示，兩造間未訂有不可分割之約定，且系爭土地非不能
    分割。又系爭土地為一細長型土地，北側緊鄰產業道路，南
    側有樹林及接連一溪尾排水大排。為此，依民法第823條第1
    項定，請求將系爭土地依如臺南市新化地政事務所（下稱新
    化地政事務所）110年12月16日所測字第1100116165號函檢
    附之複丈成果圖（下稱附圖）所示之方法分割。並聲明：如
    主文第一項所示。
二、被告則以：
  ㈠被告劉黄寶鳳稱：同意原告所提如附圖所示分割方案等語。
  ㈡被告胡炳輝、胡嘉泉、胡嘉恩、魏美玉、陳禾芫、胡炳三、
    林燕、胡陳惠玉、陳峙茗經合法通知，未於言詞辯論期日到
    場，然提出同意書記載：同意原告提出之分割方案等語。
三、得心證之理由：
  ㈠按各共有人，除法令另有規定外，得隨時請求分割共有物。
    但因物之使用目的不能分割或契約訂有不分割之期限者，不
    在此限，民法第823條第1項定有明文。次按農業發展條例（
    下稱農發條例）所稱之耕地，係指依區域計畫法劃定為特定
    農業區、一般農業區、山坡地保育區及森林區之農牧用地。
    每宗耕地分割後每人所有面積未達0.25公頃者，不得分割。
    但農發條例89年1月4日修正施行前之共有耕地，得分割為單
    獨所有；前項第3款及第4款所定共有耕地，辦理分割為單獨
    所有者，應先取得共有人之協議或法院確定判決，其分割後
    之宗數，不得超過共有人人數，農發條例第3條第11項、第1
    6條第1項第4款、第2項分別定有明文。查系爭土地為兩造所
    共有，應有部分如附表一所示，有系爭土地之土地登記謄本
    附卷可查（見調字卷第25至29、第67至71頁）；另兩造未定
    有不分割之約定，且兩造於調解時尚無法達成分割協議，有
    本院調解程序筆錄在卷可參（見調字卷第225頁），足認兩
    造對於分割之方法不能協議決定。又依上開土地登記謄本之
    記載，系爭土地之使用分區為一般農業區，固屬農發條例所
    稱之耕地，惟經本院函詢新化地政事務所系爭土地是否受農
    發條例第16條之分割限制，該所以111年1月10日所測字第11
    10002277號函覆以：系爭土地使用分區及使用地類別分別為
    一般農業區及農牧用地，屬農發條例第3條第11款所稱耕地
    ，系爭土地之分割受同條例第16條分割之限制，得依同條例
    第16條第1項但書第4款分割為至多11筆，系爭土地無論有無
    提供農舍興建與否，本所皆可依附圖之分割方案為共有物分
    割登記，惟若已提供興建農舍則應受農業用地興建農舍辦法
    第12條之規定管制等語（見本院卷第253頁），另系爭土地
    尚無核准建築執照之情形，亦有臺南市政府工務局111年1月
    10日南市工管二字第1110099858號函、臺南市善化區公所11
    1年1月13日善農字第1110034187號函附卷可稽（見本院卷第
    255至261頁）。從而，原告依上開法條之規定，請求分割系
    爭土地，洵屬有據。
  ㈡復按共有物之分割，依共有人協議之方法行之。分割之方法
    不能協議決定，或於協議決定後因消滅時效完成經共有人拒
    絕履行者，法院得因任何共有人之請求，命為下列之分配：
    一、以原物分配於各共有人。但各共有人均受原物之分配顯
    有困難者，得將原物分配於部分共有人。二、原物分配顯有
    困難時，得變賣共有物，以價金分配於各共有人；或以原物
    之一部分分配於各共有人，他部分變賣，以價金分配於各共
    有人。以原物為分配時，因共有人之利益或其他必要情形，
    得就共有物之一部分仍維持共有，民法第824條第1項、第2
    項、第4項分別定有明文。又法院定共有物分割之方法，固
    可由法院自由裁量，惟仍應斟酌共有人之意願、利害關係及
    分得部分所得利用之價值，定一適當公平之方法以為分割；
    即除公平原則外，亦應依共有物之性質，斟酌其分割後之經
    濟效用，而為適當之分配（最高法院89年度台上字第724號
    、81年度台上字第16號判決意旨參照）。經查：
    ⒈系爭土地為兩造所共有，使用分區為一般農業區，使用地
      類別為農牧用地，面積為19,200平方公尺，兩造應有部分
      比例如附表一所示等情，有系爭土地之登記謄本在卷可稽
      （見調字卷第25至29頁）。又系爭土地北側與無名之產業
      道路相連，系爭土地最東側之長條形範圍種植有甘蔗，中
      央長條形範圍並未種植農作物，最西側長條形範圍種植有
      玉米，中央與最西側長條形範圍間有以田埂為界等情，業
      經本院會同地政事務所測量人員至現場勘驗無訛，並有勘
      驗筆錄、現場照片及附圖附卷可參（見本院卷第177至183
      頁、第211頁），是上開事實堪以認定。
    ⒉本件原告主張將系爭土地如附圖編號Ａ部分（面積4,800平
      方公尺）土地，分歸被告胡炳輝、胡炳三、胡陳惠玉共同
      取得，並按如附表二所示應有部分保持共有，編號Ｂ部分
      （面積4,800平方公尺）土地，分歸原告、被告陳禾芫、
      陳峙茗共同取得，並按如附表三所示應有部分保持共有，
      編號Ｃ部分（面積4,800平方公尺）土地，分歸被告胡嘉泉
      、胡嘉恩、魏美玉、林燕共同取得，並按如附表四所示應
      有部分保持共有，編號Ｄ部分（面積4,800平方公尺）土地
      分歸被告劉黄寶鳳取得，本院審酌原告之上開方案並未違
      反農發條例所定土地分割之宗數限制，且被告於系爭土地
      分得之部分地形尚屬完整，嗣後仍得整體規劃利用，應符
      合各共有人之利益及系爭土地之經濟效用；且系爭土地西
      側同段97-59地號土地為被告劉黄寶鳳所有，有該土地之
      所有權狀及土地登記第二類謄本存卷可參（見調字卷第10
      9至111頁），則由被告劉黄寶鳳取得編號Ｄ部分土地，亦
      有利於被告劉黄寶鳳將該部分土地與其所有之同段97-59
      地號土地合併利用，而有助於土地使用效益之提升。另被
      告陳禾芫、陳峙茗等2人已提出同意書載明同意原告所提
      出如附圖之分割方案，且願就分割後之土地與原告保持共
      有（見本院卷第61至63頁），被告胡炳輝、胡炳三、胡陳
      惠玉等3人間，以及被告胡嘉泉、胡嘉恩、魏美玉、林燕
      等4人間，亦已分別提出同意書記載其等同意原告所提出
      之分割方案，且願就分割後之土地保持共有等語（見本院
      卷第187至199頁），足見按如附圖所示原告方案分割系爭
      土地，亦符合全體共有人之意願。從而，本院認按原告主
      張如附圖所示之方案分割系爭土地，亦即將如附圖編號Ａ
      部分土地分歸被告胡炳輝、胡炳三、胡陳惠玉共同取得，
      並按如附表二所示應有部分保持共有，編號Ｂ部分土地，
      分歸原告、被告陳禾芫、陳峙茗共同取得，並按如附表三
      所示應有部分保持共有，編號Ｃ部分土地，分歸被告胡嘉
      泉、胡嘉恩、魏美玉、林燕共同取得，並按如附表四所示
      應有部分保持共有，編號Ｄ部分土地分歸被告劉黄寶鳳取
      得，應符合系爭土地分割後之整體使用效益、共有人全體
      利益、公平性及共有人之意願，而屬適當且公平之分割方
      案。
四、綜上所述，系爭土地依其使用目的並非不能分割，共有人間
    亦無不能分割之約定，然未能協議分割，故原告本於共有人
    之地位，訴請裁判分割，即屬正當。又本院審酌系爭土地使
    用情況、經濟價值、分割後之經濟效益、各共有人間之公平
    性及意願等一切情狀後，認將系爭土地依附圖所示方案予以
    分割，應屬適當而公允，爰判決如主文第一項所示。
五、末按因共有物分割、經界或其他性質上類似之事件涉訟，由
    敗訴當事人負擔訴訟費用顯失公平者，法院得酌量情形，命
    勝訴之當事人負擔其一部，民事訴訟法第80條之1定有明文
    。本件系爭土地分割方法，係法院考量全體共有人利益，認
    以原告所提出如附圖所示分割方案予以分割，應屬可採，可
    見兩造均同受其利，若全由敗訴之當事人負擔訴訟費用，則
    顯失公平，爰依前揭規定，就訴訟費用命由兩造按附表一所
    示應有部分比例負擔。
六、訴訟費用負擔之依據：訴訟費用負擔之依據：民事訴訟法第
    78條、第80條之1、第85條第1項但書。
中　　華　　民　　國　　111 　年　　2 　　月　　25　　日
                  民事第二庭    法  官  余玟慧
以上正本係照原本作成　　　　　　　　　
如對本判決上訴，須於判決送達後20日內向本院提出上訴狀。
如委任律師提起上訴者，應一併繳納上訴審裁判費。
【附表一】
編號 共有人 應有部分比例及訴訟費用負擔比例 1 原告 12分之1 2 被告胡炳輝 40分之3 3 被告胡嘉泉 120分之10 4 被告胡嘉恩 120分之1 5 被告劉黄寶鳳 4分之1 6 被告魏美玉 40分之3 7 被告陳禾芫 12分之1 8 被告胡炳三 40分之4 9 被告林燕 120分之10 10 被告胡陳惠玉 40分之3 11 被告陳峙茗 12分之1 

【附表二】（被告胡炳輝、胡炳三、胡陳惠玉就附圖編號Ａ部分
於分割後之應有部分）
編號 共有人 應有部分 1 被告胡炳輝 10分之3 2 被告胡炳三 5分之2 3 被告胡陳惠玉 10分之3 

【附表三】（原告、被告陳禾芫、陳峙茗就附圖編號Ｂ部分於分
割後之應有部分）
編號 共有人 應有部分 1 原告 3分之1 2 被告陳禾芫 3分之1 3 被告陳峙茗 3分之1 

【附表四】（被告胡嘉泉、胡嘉恩、魏美玉、林燕就附圖編號Ｃ
部分於分割後之應有部分）
編號 共有人 應有部分 1 被告胡嘉泉 3分之1 2 被告胡嘉恩 30分之1 3 被告魏美玉 10分之3 4 被告林燕 3分之1 
中　　華　　民　　國　　111 　年　　3 　　月　　3 　　日
                                書記官  于子寧